【裁判字號】    97,簡上,288
【裁判日期】    980512
【裁判案由】    給付借款
【裁判全文】
臺灣高雄地方法院民事判決             97年度簡上字第288號
上  訴  人  丙○○
訴訟代理人  乙○○
被上訴  人  甲○○
上列當事人間給付借款事件，上訴人對於本院高雄簡易庭民國97
年7 月29日所為第一審簡易判決（97年度雄簡字第4590號）提起
上訴，並於本院為訴之減縮，經本院於98年4 月29日言詞辯論終
結，判決如下：
    主  文
上訴駁回。
第二審訴訟費用由上訴人負擔。
    事 實 及 理 由
一、按於第二審程序為訴之變更或追加，非經他造同意，不得為
    之，但有民事訴訟法第255 條第1 項第2 款至第6 款情形，
    不在此限；訴狀送達後，原告不得將原訴變更或追加他訴，
    但減縮應受判決事項之聲明者，不在此限，民事訴訟法第44
    6 條第1 項、第255 條第1 項第3 款分別定有明文。本件上
    訴人提起上訴時，原聲明被上訴人應給付上訴人新台幣（下
    同）180,000 元，嗣於本院訴訟中減縮聲明為被上訴人應給
    付150,000 元，其減縮部分，經核係屬減縮應受判決事項之
    聲明，揆諸首揭規定，於法有據，合先敘明。
二、上訴人主張：被上訴人於民國93年9 月3 日及同年月9 日分
    別向上訴人借用新臺幣（下同）100,000 元及50,000元，合
    計150,000 元（下稱系爭借款），上訴人並分別於上開時日
    將上開金額轉帳至被上訴人之帳戶，被上訴人同意於94年12
    月31日前清償完畢，並簽立字據交付上訴人收執。詎被上訴
    人屆期拒不還款，爰依消費借貸之法律關係，於原審聲明：
    被上訴人應給付上訴人180,000 元。經原審調查審認後，判
    決上訴人敗訴，上訴人提起本件上訴，並於本院為訴之減縮
    ，聲明：（一）原判決關於駁回上訴人後開第二項之訴部分
    廢棄。（二）前開廢棄部分，被上訴人應給付上訴人150,00
    0 元。
三、被上訴人則以：兩造曾於93年4 月間共同經營PUB 店，上訴
    人共投資12萬元，另外上訴人的朋友投資6 萬元，共18萬元
    。上訴人即以上開二筆轉帳15萬元，及另外給付現金3 萬元
    ，作為投資款。現金是93年4 、5 月PUB 店開業之初給的。
    因入股的金額是陸續進來，故沒有要求上訴人一次給付完畢
    ，而讓上訴人陸續匯款。後來PUB 店虧損結束營業，上訴人
    表示其投資款中有部分係向其女友即訴外人蔡佩珊借的，故
    要求將上開款項共18萬元簽立字據以安撫蔡佩珊，上訴人並
    保證絕不會拿字據求償，被上訴人始同意簽立，實則被上訴
    人並未向上訴人借款，亦未積欠上訴人款項等語置辯。於原
    審聲明駁回上訴人之訴，並於本院聲明：上訴駁回。
四、兩造不爭執事項：
（一）上訴人於93年9 月3 日、同年月9 日各轉帳100,000 元、
      50,000元，共計150,000 元予被上訴人。
（二）被上訴人曾簽立記載「本人甲○○因為擴展事業需求，積
      欠丙○○先生180,000 元，空口無憑，特立此證。同意於
      94年12月31日前清償完畢」等語之字據1 紙，交付上訴人
      收執。
五、本件爭點為：
（一）兩造間有無成立消費借貸契約？
（二）上訴人請求被上訴人返還借款150,000 元，有無理由？
六、本院判斷如下：
（一）按民事訴訟法第277 條前段規定：「當事人主張有利於己
      之事實者，就其事實有舉證之責任。」；再按「當事人主
      張有金錢借貸關係存在，須就其發生所須具備之特別要件
      即金錢之交付及借貸意思表示互相一致負舉證之責任，若
      僅證明有金錢之交付，未證明借貸意思表示互相一致者，
      尚不能認為有金錢借貸關係存在。」（最高法院81年度台
      上字第2372號裁判要旨參照）。本件上訴人既主張本於與
      被上訴人間之消費借貸關係，請求被上訴人返還系爭借款
      之本金，自應由上訴人就兩造間確已成立消費借貸關係之
      事實，負舉證責任，合先敘明。
（二）上訴人主張被上訴人於93年9 月3 日及同年月9 日分別向
      其借用100,000 元及50,000元，惟為被上訴人所否認，上
      訴人自應先就其與被上訴人有成立消費借貸契約之合意，
      且有以貸與之意思為給付系爭借款之行為等節負證明之責
      。查上訴人提出被上訴人手寫之書據1 紙（詳原審卷第6
      頁）為兩造間成立消費借貸關係之證明，被上訴人雖不否
      認前揭書據1 紙確為其本人書寫，惟辯以上訴人共投資PU
      B 店12萬元，另外上訴人的朋友投資6 萬元，共18萬元。
      上訴人即以上開二筆轉帳15萬元，及另外給付現金3 萬元
      ，作為投資款。現金是93年4 、5 月PUB 店開業之初給的
      。嗣因上訴人要求把將與朋友總投資之18萬元，寫在借據
      上，用以安撫其女友蔡佩珊。本院觀前開書據僅記載「本
      人（即被上訴人）因為擴展事業需求，積欠丙○○先生（
      即上訴人）18萬元整，空口無憑，特立此證。同意於94年
      12月31日前清償完畢」等語，參諸上開文字記載，並無任
      何兩造間有達成借貸合意之文義，則被上訴人何以為如此
      之文字書寫，是否有認與上訴人間系爭借款存在之意，抑
      或僅係依上訴人要求而寫，實為投資款，均無積極證據以
      資證明，從而，僅依上開書據1 紙實無法確認上訴人與被
      上訴人間系爭借款之借貸關係存在。
（三）況本件兩造間未曾訂立書面借貸契約、亦未約定清償期限
      等，為上訴人所自承，是上訴人既迄本件訴訟終結，猶未
      能舉證證明與被上訴人確有借貸之合意與給付款項之事實
      ，自尚難僅依上開書據1 紙，即遽論上訴人與被上訴人間
      已有消費借貸關係存在之事實。
（四）又上訴人雖主張投資PUB 店之12萬元於開店之初即給付予
      被上訴人，惟為被上訴人所否認，上訴人就此亦無法提出
      收據或其他證明資料等以實其說；再上訴人雖又主張93年
      年9 月二筆匯款時間距PUB 店開店時間已相隔半年，足認
      上開匯款非為投資款，而為借款，惟合夥投資情狀各異，
      縱非一次給付投資款項，而分次陸續給付乙節，亦尚不違
      吾人之一般生活經驗。從而，上訴人上揭主張均尚不足以
      為其有利之認定，而認93年9 月之二筆匯款為借貸之款項
      。
七、綜上所述，上訴人既無法證明與被上訴人間有消費借貸之合
    意，亦未能證明有交付借款予被上訴人之事實，則上訴人主
    張被上訴人向其借款，自無足取。從而，上訴人本於消費借
    貸之法律關係，請求被上訴人給付150,000 元，即無理由，
    原審就上開部分為上訴人敗訴之判決，核無違誤，上訴意旨
    指摘原判決此部分不當，求予廢棄改判，為無理由，應予駁
    回。
八、本件判決基礎已臻明確，兩造其餘攻擊防禦方法及訴訟資料
    ，經本院斟酌後，核與判決結果不生影響，爰不逐一論述，
    併此敘明。
九、據上論結，本件上訴為無理由，依民事訴訟法第436 條之1
    第3 項、第449 條第1 項、第78條，判決如主文。
中    華    民    國    98    年    5     月    12    日
                     民事鳳山分庭審判長法  官  楊富強
                                       法  官  何悅芳
                                       法  官  林意芳
上為正本係照原本作成。
本判決不得上訴。
中    華    民    國    98    年    5     月    12    日
                                       書記官  陸艷娣


司法院資訊處製作；財團法人民間司法改革基金會備份。
